臺灣高等法院民事判決
109年度重上字第18號
上  訴  人  陳建隆  
訴訟代理人  侯傑中律師
被 上 訴人  陳淑敏  

            陳淑芬  
            曾英媚  
            楊英一  
            陳簟    
            陳永儒  
            陳淑萌  
            陳茗莉  
            陳秀梅  
            王嘉慶  
            王朝楊  
            王嘉賓  
            王秀如  
追 加 被告  王聖燈(王陳阿燕之繼承人)

            王聖潭(王陳阿燕之繼承人)

            王聖忠(王陳阿燕之繼承人)

            王瓊黎(王陳阿燕之繼承人)

上列當事人間請求拆屋還地事件，上訴人對於中華民國108年10
月31日臺灣新北地方法院107年度訴字第1415號第一審判決提起
上訴，並為訴之追加，本院於109年11月17日言詞辯論終結，判
決如下：
    主      文
一、上訴駁回。
二、追加之訴及其假執行之聲請均駁回。
三、第二審（含追加之訴）訴訟費用由上訴人負擔。
    事實及理由
壹、程序方面：
一、按在第二審為訴之變更或追加，非經他造同意，不得為之。
    但請求之基礎事實同一，該訴訟標的對於數人必須合一確定
    時，追加其原非當事人之人為當事人者，不在此限，民事訴
    訟法第446 條第l 項但書、第255 條第l 項第2、5 款定有
    明文。查本件上訴人於原審主張陳阿屘（即被上訴人之被繼
    承人）所有門牌號碼為新北市○○區○○街00號之未辦保存登記
    建物（如原判決附表所示(A)部分，面積為105.54平方公尺
    ，下稱系爭建物），無權占有伊與共有人坐落新北市○○區○○
    段000號土地（重測前為沛舍坡段160地號土地，下稱系爭33
    1地號土地），爰依民法第767條第1項前段、第821條規定，
    求為命被上訴人遷出及拆除系爭建物，並返還所占用系爭33
    1地號土地。原審為上訴人敗訴之判決，上訴人不服，提起
    上訴。嗣於本院審理中以前開請求為先位聲明，另追加備位
    請求，主張系爭建物如系爭建物非陳阿屘搭建而原始取得，
    亦未由陳阿屘因分割繼承取得，則系爭建物之事實上處分權
    人應為原始起造人陳粉之繼承人即被上訴人楊英一、陳簟、
    陳永儒、陳淑萌、陳茗莉、陳秀梅、王嘉慶、王朝楊、王嘉
    賓、王秀如（下逕稱其名，合稱楊英一等10人）及王聖燈、
    王聖潭、王聖忠、王瓊黎（即王陳阿燕之繼承人，下逕稱其
    名，合稱王聖燈等4人），並追加王聖燈等4人為備位被告，
    及民法第470條第1項規定，請求彼等與楊英一等10人拆屋還
    地。核其追加主張之基礎原因事實與原訴同一，且係追加基
    於公同共有關係、對訴訟標的有合一確定必要王聖燈等4人
    為當事人，依前開說明，應予准許。 
二、被上訴人陳淑敏、陳淑芬、曾英媚、楊英一等10人及追加被
    告王聖燈、王聖潭、王聖忠，經合法通知均未於言詞辯論期
    日到場，核無民事訴訟法第386條各款所列情形，爰依上訴
    人之聲請，由其一造辯論而為判決。
貳、實體方面：
一、上訴人主張：
　㈠伊為系爭331地號土地之共有人之一，陳阿屘未經伊同意，亦
    無任何占有權源，在系爭331地號土地地上搭建系爭建物，
    於陳阿屘過世後，雖陳阿屘之配偶曾英媚、女兒陳淑敏、陳
    淑芬（下稱曾英媚等3人）已依法拋棄繼承，改由楊英一等1
    0人（即陳阿屘之兄弟姊妹或其等繼承人）依法繼承系爭建
    物。惟曾英媚等3人仍占有系爭建物。如認系爭建物之原始
    起造人為訴外人陳粉（即陳阿屘之母），則陳阿屘亦已分割
    繼承取得系爭建物。爰依民法第767條第1項前段、第821條
    規定，求為命陳阿屘之繼承人楊英一等10人將系爭建物拆除
    ，並將系爭331地號土地返還伊及其餘共有人；曾英媚等3人
    自系爭建物遷出之判決。
　㈡另於本院追加備位主張：如認系爭建物未經陳阿屘分割繼承
    單獨取得，則原始起造人為陳粉，故系爭建物之事實上處分
    權人應為楊英一等10人及王聖燈等4人。又曾英媚等3人因已
    拋棄繼承，故該3人對於系爭建物已無任何權利，則曾英媚
    等3人對於系爭建物及系爭331地號土地，即構成無權占有。
    曾英媚等3人並未主張其管理占有系爭建物是經過系爭建物
    之所有人的授權，自是為自己而占有，故其以占有系爭建物
    之方式占有系爭331地號土地，當然屬於無權占有。縱認系
    爭建物在建築時經過當時系爭331地號土地地主陳黃招（即
    上訴人祖母）同意借用而搭建，但伊買受系爭331地號土地
    ，並不受前手與第三人間債權契約之拘束，被上訴人自不能
    以與陳黃招間之使用借貸契約對抗伊。況陳黃招如有同意陳
    阿屘之祖先建築系爭建物，但陳阿屘在101年間過世，其配
    偶、子女都已拋棄繼承，且另有住所，目前繼承系爭建物之
    人為陳阿屘之兄弟姐妹，亦各自分散居住在其他地方，系爭
    建物目前並無人居住，僅遺留一些物品及祖先牌位，因此當
    時借用土地建築房屋之目的當已消滅，依民法470條第1項之
    規定，使用借貸契約亦已經終止而消滅。
　㈢原審為上訴人敗訴之判決，上訴人不服，提起上訴，並先位
    聲明：⒈原判決廢棄。⒉楊英一等10人應將坐落系爭331地號
    土地之系爭建物拆除，並將占用之土地返還上訴人及全體共
    有人。⒊曾英媚等3人應自系爭建物遷出，並將占用之土地返
    還上訴人及全體共有人。⒋願供擔保請准宣告假執行。另追
    加備位聲明：⒈楊英一等10人及王聖燈等4人應將坐落於系爭
    331地號土地之系爭建物拆除，並將占用之土地返還上訴人
    及全體共有人。⒉曾英媚等3人應自系爭建物遷出，並將占用
    之土地返還上訴人及全體共有人。⒊願供擔保請准宣告假執
    行。
二、被上訴人部分： 
  ㈠曾英媚未於本院提出書狀陳述或聲明，惟其於原審則以：
  ⒈系爭331地號土地係陳黃招（即上訴人之祖母）於29年間自陳
    水明繼承而來，並於65年3月4日為繼承登記，嗣陳黃招於69
    年8月28日以買賣為原因將系爭331地號土地持分2分之1移轉
    登記予訴外人陳文彬，另陳黃招再於77年7月1日將系爭331
    地號土地應有部分2分之1以買賣為原因移轉登記予上訴人、
    陳建鴻，由渠等各取得系爭331地號土地持分4分之1之權利
    。而陳文彬之繼承人陳章富、陳章信、陳章緒於88年7月30
    日以繼承為登記原因各取得系爭331地號土地地持分6分之1
    之權利。而上訴人之姑姑王陳素卿（即陳順治之妹妹），曾
    向曾英媚表示其父母曾言系爭建物得興建於系爭331地號土
    地上，係取得其母陳黃招同意借用而為之，亦即系爭建物係
    基於陳黃招與陳阿屘先人間之借貸關係而有權占用系爭331
    地號土地。系爭建物至少於43年間即已存在，故上訴人於77
    年間向陳黃招購買系爭331地號土地持分權利時，已明知系
    爭建物經陳黃招同意借用而坐落於系爭331地號土地，遑論
    上訴人斯時居住於新北市○○區○○街00號、陳建鴻則與陳黃招
    同住於新北市○○區○○街00號，皆與系爭建物相離不遠，上訴
    人豈有可能不知系爭建物係經陳黃招同意借用而坐落於系爭
    331地號土地，故上訴人請求拆屋還地顯有違誠信原則。
  ⒉又上訴人之父陳順治及系爭331地號土地另共有人陳建鴻共有
    門牌號碼新北市○○區○○街00○00號房屋（下稱系爭68、70號
    建物），系爭68、70號建物係坐落與系爭331地號土地相鄰
    之土城區沛陂段329、329-1地號土地（下稱系爭329、329-1
    地號土地），前遭訴外人德鎰建設股份有限公司（下稱德鎰
    公司）以無權占有為由，向原法院請求陳順治及陳建鴻拆屋
    還地，經原法院103年度重訴字第349號拆屋還地事件（下稱
    另案）審理，陳順治曾於另案一審主張：「其中68、70號建
    物所使用部分，則經陳火煉同意交付其兄嫂使用，再由其後
    代陳順治等2人繼續占有使用；陳順治等2人則以其等所有33
    1號土地與之交換使用（由陳玉那房占有使用331號土地）」
    、並於另案第二審（即本院104年度重上字第705號）主張：
    「至陳順治等2人所有68、70號建物占用之系爭331地號土地
    部分，係因陳春木（陳順治之先祖）死亡後其妻失明行動不
    便，其餘兄弟陳西霖、陳火鍊、陳國清3人遂同意將329地號
    土地上之磚瓦屋供陳春木妻小使用，現由陳順治等2人繼續
    使用，並由陳春木一房同意陳招治之子嗣陳阿屘居住於新北
    市○○區○○段000地號土地上門牌號碼為同區民安街74號磚瓦
    房屋，互為交換使用。」。陳阿屘之母陳粉為陳國清妻子林
    菊之養女，而陳玉為陳招治之女兒、陳招治則為陳國清之媳
    婦，故陳阿屘與陳招治、陳玉同屬陳國清一房之子嗣。上訴
    人於原審自認「那時我阿嬤要將土地給我爸及我叔叔，我爸
    爸就直接將他的持分用我名字登記，我叔叔也是直接登記在
    他兒子（即陳建鴻）名下。」，可見陳順治係將系爭331地
    號土地持分借名登記於上訴人名下。而陳順治、陳黃招等即
    陳春木該房，有同意將系爭建物占有系爭331地號土地部分
    交由陳招治一房使用，以換取使用相鄰329地號土地之權利
    ，嗣陳順治、陳建鴻亦承襲先人交換使用之協議，同意將系
    爭331地號土地分管部分交由陳阿屘使用。故系爭建物乃陳
    阿屘之父母（即楊呆、陳粉）基於陳姓家族之分管協議而建
    築於系爭331地號土地上，陳春木一房（即上訴人、陳順治
    及陳建鴻等人），亦基於陳姓家族之分管協議、交換使用之
    目的，同意陳阿屘使用系爭建物及占有系爭331地號土地。
    且系爭建物中之神明廳為陳氏及楊氏祖先之公廳，曾英媚等
    3人已拋棄繼承，對於系爭建物無處理之義務等語，資為抗
    辯。
  ㈡楊英一未於本院提出書狀陳述或聲明，惟其於原審則以：系
    爭建物係陳氏祖先共同持有及居住於坐落土地，斯時因河水
    易氾濫成災並淹水，故有財力之土地共有人先擇地而建屋。
    系爭建物早於43年以前即存在，並非事後由陳阿屘所搭建。
    上訴人應說明其所有系爭331地號土地之登記時間為77年7月
    4日，陳氏祖先設立戶籍時間為43年，其相隔為何有34年之
    差，且陳氏祖先之神明廳為公廳，亦早於43年而存在等語，
    資為抗辯。
  ㈢王瓊黎則以：系爭建物為伊外婆家，即陳粉所住，小時候原
    本跟母親王陳阿燕住在新北市○○區○○街00巷0號（前為沛陂
    村5號），但伊65年左右就搬離沛陂村。系爭建物原本是外
    婆與小舅舅陳阿屘一家住在那裡，伊只知道系爭建物坐落土
    地很多人共有，因為這樣曾英媚才會拋棄繼承權。伊沒有聽
    過外婆過世時，母親有無和其他舅舅、阿姨將把外婆名下房
    子或財產做分配等語，資為抗辯。並答辯聲明：追加之訴駁
    回。
　㈣陳淑敏、陳淑芬未於本院提出書狀陳述或聲明，惟其於原審
    則以：系爭331地號土地為共有關係等語，資為抗辯。　
  ㈤陳簟、陳永儒、陳淑萌、陳茗莉、陳秀梅、王嘉慶、王朝楊
    、王嘉賓、王秀如及王聖燈、王聖潭、王聖忠未於言詞辯論
    期日到場，亦均未提出書狀作何聲明或陳述。
三、上訴人主張系爭331地號土地現為上訴人、陳建鴻、陳章富
    、陳華修、陳章緒共有，應有部分依序各為1/4、1/4、1/6
    、1/6、1/6；又系爭土地原係陳黃招（即上訴人之祖母）於
    29年間自陳水明繼承而來，並於65年3月4日為繼承登記，嗣
    陳黃招於69年8月28日以買賣為原因將系爭331地號土地應有
    部分1/2移轉登記予陳文彬，再於77年7月1日將以買賣為原
    因移轉登記予上訴人、陳建鴻應有部分各4分之1。而陳文彬
    之繼承人陳章富、陳章信、陳章緒於88年7月30日以繼承為
    登記原因各取得系爭331地號土地應有部分6分之1，再由陳
    華修以分割繼承為原因，取得陳章信原應有部分6分之1。另
    系爭建物占有系爭331地號土地如原判決附表(A)所示部分土
    地，面積為105.54平方公尺，係屬未辦理保存登記之建物。
    陳阿屘之父母為楊呆、陳粉（該二人均於101年前死亡），
    陳阿屘與配偶曾英媚育有2女即陳淑敏、陳淑芬，嗣陳阿屘
    於101年8月15日死亡後，其第一順位繼承人曾英媚等3人已
    拋棄繼承，並由楊英一等10人繼承等情，有系爭331地號土
    地登記謄本、原審勘驗筆錄及照片、新北市板橋地政事務10
    7年11月1日函暨所附土地複丈成果圖、系爭331地號土地登
    記簿謄本及土地異動索引、陳阿屘之繼承系統表、戶籍謄本
    、系爭建物戶口名簿、航照圖、戶籍登記申請書（陳阿屘其
    餘繼承人）、拋棄繼承資料、系爭建物全戶戶籍謄本、戶籍
    登記申請書、新北市地籍異動索引等件附卷可稽（見本院卷
    第409至410頁、原審107年度板調字第6號卷第15至19頁、第
    53至61頁、原審卷㈠第59至69頁、第83至91頁、第121至141
    頁、第157至167頁、第185至208頁、第285頁、第395頁、第
    311至323頁、第355至357頁、原審卷㈡第17至21頁、第27至4
    5頁、第55-64頁、第61頁），堪以信採。 
四、本院得心證之理由：
    上訴人主張系爭建物係由陳阿屘所興建而原始取得所有權，
    縱由陳粉所興建，亦僅由陳阿屘因分割繼承而單獨取得系爭
    建物事實上處分權，而系爭建物並無占有系爭331地號土地
    之正當權源，其得本於所有權訴請曾英媚等3人應自系爭建
    物遷出、楊英一等10人及王聖燈等4人應拆屋還地云云，為
    曾英媚、楊英一於原審所否認，辯稱系爭建物為陳氏、楊氏
    祖先世居地傳承至今，非事後由陳阿屘所搭建等語置辯。是
    本件應審酌者厥為：㈠系爭建物係何人所興建？是否由陳阿
    屘分割繼承而單獨取得系爭建物事實上處分權？㈡系爭建物
    是否有權占有使用系爭331地號土地？㈢上訴人請求曾英媚等
    3人遷出及楊英一等10人拆屋還地，或追加請求王聖燈等4人
    與楊英一等10人拆屋還地，有無理由？茲論述如下： 
  ㈠系爭建物係何人所興建？是否由陳阿屘分割繼承而單獨取得
    系爭建物事實上處分權？
　⒈系爭331地號土地之共有人之一陳建鴻，及上訴人之父陳順治
    於另案稱：系爭68、70號建物是有權占有系爭329地號土地
    ，一直到陳粉（即陳阿屘之母親）那一代才去蓋房子在系爭
    331地號土地上，至於陳粉會去系爭331地號土地上蓋房子（
    即系爭建物），是因為我們的房子在他們的土地上，所以他
    們才去我們的土地上蓋房子等語（見另案更一審即本院106
    年度重上更㈠字第125號卷第57頁），足見系爭建物並非陳阿
    屘所搭建，而為陳粉所蓋。又系爭建物早期整編前係「土城
    鄉沛陂村沛陂路81號」，楊呆即陳阿屘之父親即居住在該址
    ，並於43年12月17日與原戶長陳萬全分離創立新戶等情，此
    有系爭建物全戶戶籍謄本可參（見原審卷㈡第27至33頁），
    且經證人廖井澤於原審到庭證稱：70幾年以前，就看過系爭
    建物，當時屋主是伊姑姑陳粉之先生楊呆等語（見原審卷㈡
    第196至197頁），可見系爭建物至少於43年即已存在等情，
    而陳阿屘係35年出生（見原法院107年度板調字第6號卷第55
    頁之陳阿屘戶籍謄本），陳阿屘於43年時年僅8歲，實不可
    能搭建系爭建物。是以，系爭建物應為陳粉所建，並由陳粉
    原始取得系爭建物之所有權。上訴人主張系爭建物為陳阿屘
    所搭建而取得事實上處分權云云，並非可採。 
　⒉至上訴人於本院主張因曾英媚曾表示系爭建物之屋主為陳阿
    屘，楊英一在場沒也有表示反對，可見陳粉過世後，陳粉之
    繼承人有協議分割由陳阿屘取得系爭建物事實上處分權云云
    ，然上訴人就此並未提出證據以實其說，且王瓊黎係陳稱：
    伊沒有聽過外婆陳粉過世時，母親有無和舅舅、阿姨等陳粉
    之繼承人將陳粉之財產或系爭建物做分配等語（見本院卷第
    304頁）；況系爭建物於65年1月門牌整編前為「沛陂81號」
    ，房屋稅納稅義務人為陳天送（即陳粉之長子）乙節，有新
    北市政府稅捐稽徵處函文暨所附「新北市○○區○○里00號」房
    屋稅籍證明書在卷可參（見本院卷第293至295頁），是以，
    倘系爭建物確由陳阿屘因分割繼承而單獨取得，何以陳阿屘
    及其他陳粉之子女等人均未曾申請變更房屋稅籍資料，故上
    訴人主張系爭建物為嗣後僅由陳阿屘一人分割繼承單獨取得
    系爭建物云云，難認可採。
  ⒊從而，系爭建物既非由陳阿屘搭建而原始取得所有權，上訴
    人亦未能舉證證明陳阿屘已因分割繼承而單獨取得事實上處
    分權，則上訴人據此先位請求陳阿屘之繼承人即楊英一等10
    人拆除系爭建物及請求曾英媚等3人遷出，並返還系爭331地
    號土地與上訴人及其他共有人云云，即非有理。
　㈡系爭建物是否有權占有使用系爭331地號土地？
　⒈按原告以無權占有為原因，提起請求返還所有物之訴，被告
    就物屬原告所有而為被告占有之事實不爭執，而僅以被告非
    無權占有為抗辯者，被告固應就其占有係有正當權源之事實
    證明之，惟證明應證事實之證據資料，並不以可直接單獨證
    明之直接證據為限，凡先綜合其他情狀，證明某事實，再由
    某事實為推理的證明應證事實，該證明某事實之間接證據，
     亦包括在內（最高法院91年度台上字第2578號判決意旨參
    照）。 
　⒉經查，系爭331地號土地旁之系爭329地號土地上搭蓋有系爭6
    8、70號建物，分別為陳建鴻及上訴人父陳順治所有，並由
    陳建鴻與陳順治一起使用系爭68、70號建物等情，業經陳建
    鴻及陳順治於另案陳述在卷（見原法院103年度重訴字第349
    號卷第52頁反面、第59頁）；且系爭68、70號建物係坐落系
    爭329地號土地如另案判決附圖所示A部分（面積148.89平方
    公尺），此有另案履勘筆錄及土地複丈成果圖在卷可參（見
    原法院103年度重訴字第349號卷第59頁、第63至64頁）。又
    陳建鴻與陳順治於另案陳稱：陳阿屘乃陳招治（即系爭329
    地號土地共有人）之子嗣，因陳姓家族子孫人口眾多，故陳
    春木一房（即上訴人該房）同意陳阿屘居住在系爭331地號
    土地上之民安街74號磚瓦房屋，此為家族分管協議之共識等
    語，並有另案二審時陳順治及陳建鴻所提民事答辯狀及所附
    陳家簡易族譜兩張在卷可參（見另案二審即本院104年度重
    上705號卷第45至47頁、第109頁），是以，依陳順治及陳建
    鴻於另案所述，可知系爭建物係經上訴人該房先祖即陳黃招
    、陳水明、陳春木同意陳阿屘家族即陳招治、陳國清該房在
    系爭331地號土地搭建系爭建物使用乙節，堪以認定。
  ⒊系爭331地號土地之前共有人陳章信亦於另案證稱：「（證人
    所住的331地號土地有無分管協議？）應該沒有書面的分管
    協議，我們是口頭協議。（331地號土地如何分管？）我們
    已經在那邊住了很多年了，我出生就住在那邊了，我們3個
    兄弟就是陳章富、陳章緒住1/2，陳建鴻、陳建隆住其他的1
    /2。331地號的土地就是這樣住的。陳建鴻、陳建隆他們怎
    麼住我不清楚。（證人是否知道你隔壁的土地為什麼會這樣
    住嗎？）因為早期祖先就是這樣分配，這樣住的。我現在60
    歲，在我出生的時候就是這樣住的。（一直到現在，是否都
    沒有改變？）是的。（新北市○○區○○街00號部分是誰住？）
    以前我叔公陳阿屘在住，現在沒有人住。現在登記在誰的名
    下我不知道。」等語（見另案一審即原法院103年度重訴字
    第349號卷第259頁）。是以，依證人陳章信上開所證，系爭
    建物自陳章信於40年間出生時即已坐落在系爭331地號土地
    上，並由陳阿屘家族居住使用。堪認系爭建物最早係於40年
    間即已搭建在系爭331地號土地，並由陳粉、陳阿屘等人居
    住使用，當時已取得系爭331地號土地所有權人陳黃招之同
    意。另依上訴人之父陳順治及陳建鴻於另案所述，亦可知其
    等均早已知悉此事，且因陳順治、陳建鴻所共有之系爭68、
    70號建物亦搭建在陳國清該房所有之系爭329地號土地上，
    故其等均同意陳國清該房、陳粉（即陳國清之配偶林菊之養
    女）及其子陳阿屘等人於系爭331地號土地搭建系爭建物使
    用系爭331地號土地。是以，系爭建物並非無權占用系爭331
    地號土地。 
　㈢上訴人請求楊英一等10人及王聖燈等4人拆除系爭建物地上物
    ，及請求曾英媚等3人遷出，並返還占用之系爭331地號土地
    ，有無理由？ 
　⒈按民法上之法律行為，有債權行為與物權行為，除法律有特
    別規定外，前者於特定人間發生法律上之效力，後者於以公
    示方法使第三人得知悉之狀態下，對任何第三人均發生法律
    上之效力。特定當事人間倘以不動產為標的所訂立之債權契
    約，其目的隱含使其一方繼續占有該不動產，並由他方依約
    交付使用，此項事實為第三人所明知或可得而知者，縱未經
    以登記為公示方法，因已具備使第三人知悉該狀態之公示作
    用，仍難謂非具有公示性質（最高法院101 年度台上字第18
    34號判決、101 年度台上字第437 號裁定意旨參照）。又不
    動產所有人若明知占有人係基於與債務人間之債之關係而占
    有該不動產，對於債務人而言非屬無權占有，惟為使其無從
    以債之關係為抗辯，脫免債務人容忍其占有之義務而受讓該
    不動產者，其取得所有權既在妨害債權人基於債之關係為抗
    辯，則其行使物上請求權，自應認係以損害他人為主要目的
    ，而為法所不許（最高法院97年度台上字第2338號判決意旨
    參照）。另土地所有權人請求拆屋還地於具體個案上，應斟
    酌當事人間之意思、交易情形及房屋使用土地之狀態等一切
    情狀，判斷土地所有人行使所有權有無違反誠信原則（最高
    法院95年度第16次民事庭會議決議意旨參照）。 
  ⒉經查，系爭建物自43年起即坐落於系爭331地號土地上，業經
    上訴人之父陳順治、陳建鴻（即上訴人之堂兄弟）於另案中
    多次陳述，已如上述，其等明確知悉系爭331地號土地之系
    爭建物係其等先祖同意陳粉、陳阿屘家族搭蓋系爭建物使用
    ，可知其等存有不定期使用借貸契約。另參酌上訴人為陳順
    治之子，自77年間即取得系爭331地號土地應有部分，斯時
    上訴人所住○○市○○區○○街00號（見原審卷㈡第70至71頁）及
    陳順治、陳建鴻所住系爭68、70號建物，均與系爭建物相鄰
    ，此有地籍圖資網路便民列印照片可參（見原審卷㈡第173頁
    ），可知上訴人於77年間自祖母陳黃招受讓系爭331地號土
    地之應有部分時，已得明確知悉系爭建物早已坐落在系爭33
    1地號土地，而由陳粉、陳阿屘等人居住使用之情況，則上
    訴人顯係明知上情仍自祖母陳黃招受讓系爭331地號土地。
    又陳粉、陳阿屘等人無償占有利用系爭331地號土地，既係
    本於系爭331地號土地原所有權人陳黃招、陳水明同意提供
    使用，並自43年即興建系爭建物，而長期使用系爭331地號
    土地逾40年，應認系爭331地號土地由系爭建物長期使用之
    事實，已存有足使契約當事人以外第三人知悉之公示狀態，
    上訴人既係於知悉系爭331地號土地原所有權人同意被上訴
    人使用之情況下，仍受讓系爭331地號土地，揆諸前揭說明
    ，自應認上訴人應受系爭331地號土地原所有人使用借貸契
    約之拘束，始符民法第148 條第2 項所揭櫫之誠信原則。
  ⒊再者，上訴人於原審108年6月6日言詞辯論程序中自承：「那
    時我阿嬤（即陳黃招）要將系爭331地號土地給伊爸（即陳
    順治）及我叔叔，我爸爸就直接將他的持分用我名字登記，
    我叔叔也是直接登記在他兒子（即陳建鴻）名下。」（見原
    審卷㈡第267頁），是依上訴人上開所述可知，上訴人雖經登
    記以買賣為原因取得系爭331地號土地之應有部分1/4，然上
    訴人並未向祖母陳黃招購買系爭331地號土地，且陳黃招原
    係要將土地移轉予其子陳順治，僅因陳順治將系爭331地號
    土地登記於上訴人名下，故曾英媚於原審辯稱陳順治始為系
    爭331地號土地之實質共有人之一等語，顯非無據。又依陳
    淑敏所提出與上訴人之對話中，上訴人曾稱：你現在要跟華
    助（即德鎰公司負責人）他們說，因為不是我要告的等語，
    有上訴人不爭執之對話譯文在卷可參（見原審卷㈡第239、26
    7頁）；而陳順治於另案遭德鎰公司訴請拆除系爭68、70號
    建物時，始終以其等所有之系爭68、70號建物得占有系爭22
    9地號土地，係因「系爭331地號土地、系爭328、329地號土
    地均早已存在分管協議、陳西霖、陳火鍊、陳國清同意將32
    9地號土地上之磚瓦屋供陳春木妻小使用，並由陳春木一房
    （即上訴人該房）同意陳阿屘居住使用74號磚瓦房屋」等語
    為辯，是陳順治、陳建鴻於另案與德鎰公司和解後，另由上
    訴人提起本件訴訟訴請被上訴人及王聖燈等4人拆除系爭建
    物返還系爭331地號土地。審酌上情，上訴人及其父陳順治
    既知悉系爭建物係基於上開債之關係而占有系爭331地號土
    地，時間已長達數十年，非屬無權占有，因無力處理，竟因
    德鎰公司有土地開發所需及利益而提起本件訴訟，堪認本件
    上訴人對被上訴人及追加被告行使民法第767條、第821條之
    物上請求權，業已違反誠信原則，並係以損害他人為主要目
    的而不應准許。 
  ⒋又按民法第470 條第1 項、第2 項規定，借用人應於契約所
    定期限屆滿時，返還借用物；未定期限者，應於依借貸之目
    的使用完畢時返還之。但經過相當時期，可推定借用人已使
    用完畢者，貸與人亦得為返還之請求。又該使用借貸目的既
    在建屋使用，自應斟酌房屋之種類、品質及經過時期、現是
    否使用及一切情形，以定其使用土地是否已完畢（最高法院
    80年台上字第2016號民事判決、86年台上字第2552號判決意
    旨參照）。本件上訴人先祖陳黃招既曾同意無償提供系爭33
    1地號土地供陳粉搭蓋系爭建物使用，且當時並未定有借用
    期限，是由系爭331地號土地自43年迄今之使用情形及前揭
    證據可認被上訴人等抗辯系爭331地號土地係由上訴人該房
    無償提供予陳粉搭蓋系爭建物居住使用，並非無權占有系爭
    331地號土地等語，洵屬可採。又曾英媚於原審辯稱：陳黃
    招提供系爭331地號土地之目的，除係為供陳粉、陳阿屘家
    人居住使用外，亦因陳黃招家族亦使用伊等之系爭329地號
    土地，於交互使用彼此土地前，難認使用目的業已消滅等語
    ，亦經陳順治及其孫陳建鴻於另案陳稱：系爭68、70建號房
    屋占有使用系爭329地號土地，係使用陳玉所有之系爭329地
    號土地應有部分，業經陳順治及陳建鴻於另案陳述在卷，有
    另案104年4月9日言詞辯論筆錄可參（見原審卷㈢第175至179
    頁），而陳玉確與陳國清、陳招治、陳阿屘同房，亦有陳順
    治、陳建鴻於另案提出之簡易族譜可參（見原審卷㈢第91、9
    7頁），是以，曾英媚此部分所辯，應屬可採。況系爭建物
    現仍由曾英媚管理，業經曾英媚於原審履勘時陳述在卷（見
    原審卷㈠第314頁），可認其迄今仍有繼續使用系爭建物之情
    ，自難認借用系爭331地號土地之目的已達。是上訴人主張
    被上訴人及追加被告等人借用系爭331地號土地之使用目的
    已完成，故上訴人援引上開規定主張已終止系爭331地號土
    地之使用借貸契約，並請求其等拆除及遷讓系爭建物返還所
    占用之土地，亦難認有據。  
  ⒌從而，曾英媚等3人及楊英一於原審抗辯系爭建物有權使用系
    爭331地號土地，係屬有據。上訴人主張楊英一等10人、王
    聖燈等4人所有之系爭建物無權占用系爭331地號土地，而追
    加備位依民法第767 條第1 項前段、第821條規定及同法第4
    70條規定請求楊英一等10人及王聖燈等4人拆除系爭建物，
    及請求曾英媚等3人遷出，將占用之系爭331地號土地返還上
    訴人及其他全體共有人，則難認有理。 
五、綜上所述，上訴人先位依第767條第1項前段、第821條規定
    ，請求曾英媚等3人應自系爭建物遷出，暨請求楊英一等10
    人應將系爭建物拆除，並返還所占用之土地，非屬正當，不
    應准許。原審就為上訴人敗訴之判決，並駁回其假執行之聲
    請，並無違誤。上訴意旨指摘原判決不當，求予廢棄改判，
    為無理由，應予駁回。至於上訴人於本院追加備位依第767
    條第1項前段、第821條及民法第470條第1項之規定，請求曾
    英媚等3人應自系爭建物遷出，暨請求楊英一等10人、王聖
    燈等4人應將系爭建物拆除，並返還所占用之土地，均無理
    由，應併予駁回；上訴人追加之訴既經駁回，其假執行之聲
    請即失所附麗，應併予駁回。
六、本件事證已臻明確，兩造其餘之攻擊或防禦方法及所用之證
    據，經本院斟酌後，認為均不足以影響本判決之結果，爰不
    逐一論列，附此敘明。
七、據上論結，本件上訴及追加之訴均無理由，判決如主文。 
中　　華　　民　　國　　109 　年　　12 　　月　 15　　日
                  民事第十七庭  
                      審判長法  官  黃雯惠
                            法  官  華奕超
                            法  官  林佑珊
正本係照原本作成。
如不服本判決，應於收受送達後20日內向本院提出上訴書狀，其
未表明上訴理由者，應於提出上訴後20日內向本院補提理由書狀
（均須按他造當事人之人數附繕本）上訴時應提出委任律師或具
有律師資格之人之委任狀；委任有律師資格者，另應附具律師資
格證書及釋明委任人與受任人有民事訴訟法第466 條之1第1項但
書或第2項（詳附註）所定關係之釋明文書影本。如委任律師提
起上訴者，應一併繳納上訴審裁判費。
中　　華　　民　　國　　109 　年　　12　　月　　16　　日

  　　　　　　　　　　　　　書記官  戴伯勳
附註：
民事訴訟法第466條之1（第1項、第2項）：
對於第二審判決上訴，上訴人應委任律師為訴訟代理人。但上訴
人或其法定代理人具有律師資格者，不在此限。
上訴人之配偶、三親等內之血親、二親等內之姻親，或上訴人為
法人、中央或地方機關時，其所屬專任人員具有律師資格並經法
院認為適當者，亦得為第三審訴訟代理人。